【裁判字號】    95,簡上,193
【裁判日期】    951227
【裁判案由】    侵權行為損害賠償
【裁判全文】
臺灣板橋地方法院民事判決             95年度簡上字第193號
上  訴  人  甲○○
被  上訴人  乙○○
            賴羿蓉（原名：賴雅倫）
上列當事人間請求侵權行為損害賠償事件，上訴人對於中華民國
95年8月10日本院板橋簡易庭95年度板簡字第2514 號民事判決提
起上訴，本院判決如左：
    主    文
上訴駁回。
第二審訴訟費用由上訴人負擔。
    事實及理由
一、本件上訴人起訴主張：上訴人與被上訴人乙○○之同居人邱
    垂國（已歿）有金錢糾紛，於民國93年6 月1 日18時許前往
    被上訴人乙○○位於臺北縣中和市○○路236 巷57號1 樓住
    處談判，嗣因談判破裂，被上訴人乙○○及其女即被上訴人
    賴羿蓉乃共同出手傷害上訴人，被上訴人2 人並經本院刑事
    庭94年度簡字第5005號刑事判決判決被上訴人乙○○、賴羿
    蓉共同傷害人之身體，各處拘役15日，如易科罰金，均以30
    0 元折算1 日。上訴人乃依據侵權行為之法律關係，提起附
    帶民事訴訟，請求被上訴人連帶給付慰撫金新台幣（下同）
    48萬元，及自起訴狀繕本送達翌日起至清償日止按年息5%計
    算之利息等語。
二、被上訴人則以：被上訴人乙○○既非債務人，亦未承擔債務
    ，上訴人要求被上訴人乙○○清償債務，被上訴人認為上訴
    人之要求實無理由，並表示無法同意，而被上訴人當時基於
    防衛上訴人之侵害，推擠上訴人之前胸部，被上訴人賴羿蓉
    基於護母心切，為免被上訴人乙○○受傷，始撥開2 人，被
    上訴人所為實係正當防衛，自不負損害賠償之責。上訴人雖
    因被上訴人之防衛動作而受有傷害，惟本件爭執係由上訴人
    登門挑釁所引起，是上訴人就其所受之傷害即與有過失。再
    者，被上訴人是基於排除上訴人之侵害始予以防衛，且被上
    訴人所受之傷害較上訴人嚴重，為平息紛爭，被上訴人積極
    與上訴人協調和解，上訴人則要求被上訴人賠償其50萬或百
    萬元不等之和解金，致被上訴人難以接受其請求，據此，上
    訴人之侵權行為損害賠償請求，實非有據，爰請求駁回上訴
    人之訴云云。
三、原審經審理後，判命被上訴人連帶給付上訴人2萬5,000元及
    自94年12月3 日即起訴狀繕本送達翌日起至清償日止，按週
    年利率5%計算之利息，並駁回上訴人其餘之訴（原審判決駁
    回上訴人請求超過6 萬元部分未據其聲明不服而確定）。上
    訴人就原審判決駁回其請求超過2 萬5 千元部分不服，提起
    上訴，聲明：(一)原判決（除確定部分外）不利於上訴人部分
    廢棄；(二)被上訴人應再連帶給付上訴人3 萬5 千元，及均自
    民國94年12月3 日起至清償日止，按週年利率百分之5 計算
    之利息。被上訴人則聲明：駁回上訴人之上訴。
四、按「因故意或過失，不法侵害他人之權利者，負損害賠償責
    任。」、「數人共同不法侵害他人之權利者，連帶負損害賠
    償責任」民法第184 條第1 項前段、第185 條第1 項前段分
    別定有明文。經查上訴人主張與被上訴人乙○○之同居人邱
    垂國（已歿）有金錢糾紛，於93年6 月1 日18時許前往被上
    訴人乙○○位於臺北縣中和市○○路236 巷57號1 樓住處談
    判，嗣因談判破裂，被上訴人乙○○及其女即被上訴人賴羿
    蓉乃共同出手傷害上訴人，經上訴人指述綦詳，並有中和龍
    佑醫院診斷證明書影本1 紙（參臺灣板橋地方法院檢察署93
    年度他字第8364號偵察卷宗第22頁、第24頁、第25頁、第26
    頁），且經本院依職權調閱本院94年度簡字第5005號卷宗查
    證無訛，堪信上訴人前開主張屬實。
五、復按正當防衛必須對於現在不法之侵害始得為之，至彼此互
    毆，又必以一方初無傷人之行為，因排除對方不法之侵害而
    加以還擊，始得以正當防衛論。故侵害已過去後之報復行為
    ，與無從分別何方為不法侵害之互毆行為，均不得主張防衛
    權（最高法院30年上字第1040號判例參照）。被上訴人雖抗
    辯：渠等係為防衛上訴人之侵害，推擠上訴人之前胸部，被
    上訴人賴羿蓉基於護母心切，為免被上訴人乙○○受傷，始
    撥開2 人，被上訴人所為實係正當防衛，自不負損害賠償之
    責云云置辯。惟查上訴人所受之傷害，係在與被上訴人乙○
    ○、賴羿蓉拉扯推擠中受傷，而此肢體衝突行為之原因，係
    肇因於金錢債務糾紛，嗣因一言不合使相互推擠，衡情此種
    拉扯推擠中極易造成手指抓傷對方，被上訴人乙○○及賴羿
    蓉均為成年人，亦有相當社會經驗，對此當應有所認識，卻
    仍與上訴人拉扯推擠，自難認被上訴人於出手之前全無傷人
    之故意。揆諸前揭最高法院判例要旨，被上訴人自不得主張
    正當防衛，核被上訴人此部分之抗辯，並不足採。
六、末按「不法侵害他人之身體、健康、名譽、自由、信用、隱
    私、貞操，或不法侵害其他人格法益而情節重大者，被害人
    雖非財產上之損害，亦得請求賠償相當之金額」民法第195
    條第1 項前段定有明文。又依民法第195 條第1 項所賠償之
    金額是否相當，應以實際加害情形與其影響是否重大，及被
    害人之身分、地位與加害人之經濟狀況等關係定之，最高法
    院47年度台上字第1221號判例定有明文。查上訴人主張其因
    與被上訴人間有金錢債務糾紛，與被上訴人乙○○、賴羿蓉
    拉扯推擠中遭被上訴人共同傷害，致身體受有傷害，衡諸社
    會一般通念，精神上自受有相當之痛苦。本院審酌上訴人係
    高中畢業，目前為家庭管理，所受傷勢均屬表皮瘀傷，尚屬
    輕微；被上訴人乙○○係國小畢業，目前從事窗簾及清潔工
    作，月薪約4 萬元；另被上訴人賴羿蓉係國中畢業，目前從
    事美髮業，現已離婚，育有1 個小孩，每月收入為1 萬7 千
    元（已據兩造於本院審理時陳述甚明）；被上訴人乙○○93
    年度薪資收入為12萬6,810 元，名下有固定資產房屋2 筆及
    土地3 筆；被上訴人賴羿蓉除93年度薪資收入為45,755萬元
    、名下並無固定資產；而上訴人無薪資所得、93年度股利所
    得共約5,614 元，名下有投資房屋、田賦及土地各1 筆等情
    （有原審依職權調取之兩造稅務電子閘門調件明細表1 件在
    卷足憑），及兩造身分、地位、經濟情況等一切情狀，認上
    訴人甲○○請求被上訴人乙○○、賴羿蓉連帶給付2 萬5 千
    元之精神慰撫金，應屬適當，逾此部分之請求，即屬過高，
    不應准許。
七、從而，原審依據侵權行為之法律關係。判命被上訴人連帶給
    付新台幣25,000元，及自94年12月3 日起至清償之日止，按
    週年利率息5%計算之利息，並依職權為假執行之宣告，及駁
    回上訴人其餘之訴，於法並無不合。上訴意旨指摘原判決不
    當，求予廢棄改判，為無理由，應予駁回其上訴。
八、據上論結，本件上訴為無理由，依民事訴訟法第436 條之1
    第3 項、第449 條第1 項、第78條，判決如主文。
中    華    民    國    95    年    12    月    27    日
                  民事第三庭審判長法  官  朱耀平
                                  法  官  許月珍
                                  法  官  徐玉玲
以上正本係照原本作成
本件不得上訴
中    華    民    國    95    年    12    月    27    日
                                  書記官  蕭興南


司法院資訊處製作；財團法人民間司法改革基金會備份。
